臺灣嘉義地方法院民事裁定  
111年度家調裁字第56號
聲  請  人  歐珈吟  
相  對  人  李姵蓉  
上列當事人間聲請減輕或免除扶養義務事件，本院裁定如下：  
    主  文
一、聲請駁回。
二、程序費用由聲請人負擔。    
    理  由
一、當事人就不得處分之事項，其解決事件之意思已甚接近或對
    於原因事實之有無不爭執者，得合意聲請法院為裁定；法院
    為前項裁定前，應參酌調解委員之意見及家事調查官之報告
    ，依職權調查事實及必要之證據，並就調查結果使當事人或
    知悉之利害關係人有陳述意見之機會；當事人聲請辯論者，
    應予准許，家事事件法第33條第1項、第2項定有明文。又依
    同法第35條第1項規定，上開裁定確定者，與確定判決有同
    一之效力。本件聲請人之主張，屬當事人不得處分事項，而
    兩造於民國111年9月8日合意聲請法院為裁定（見本院卷第7
    1頁），依上開規定，自應由本院為裁定。
二、聲請意旨略以：相對人為聲請人之母親，自其於民國87年9
    月30日與聲請人父親離婚後，聲請人即由父親獨力負擔經濟
    、祖母照顧扶養，相對人並未對聲請人負任何扶養、照顧之
    責，雖相對人尚未對聲請人提出扶養請求，但聲請人對未來
    新生活規劃不願受此不確定事由擾亂，且不忍祖母為此焦慮
    ，因相對人無正當理由未盡扶養義務且情節重大，爰依民法
    第1118條之1之規定，請求免除聲請人對相對人之扶養義務
    ，並聲請法院依兩造合意為裁定等語。
三、相對人則以：同意聲請人主張，爰合意聲請法院裁定如聲請
    人之聲請等語。
四、得心證之理由：
（一）相對人為聲請人之母親，有身分證影本、戶籍謄本各1份
      在卷可參，足認為真正。
（二）聲請人主張相對人離婚後，聲請人即由父親獨力負擔經濟
      、祖母照顧扶養，相對人並未對聲請人負任何扶養、照顧
      之責等情，經查：
    ⒈相對人對於自己對於聲請人有未盡扶養義務之部分，並不
      爭執，且兩造對兩造之勞健保、108至110年稅務電子閘門
      財產所得資料等內容亦不爭執。
    ⒉家事調查官（下稱家調官）於訪視後其報告略以（見111年
      度家查字第39號卷第5至7頁）：
　　　⑴聲請人於85年5月31日出生，相對人與聲請人父親於87年
        9月30日離婚，據相對人與聲請人祖母陳惠玲所述，相
        對人與聲請人父親離婚後，聲請人確實由陳惠玲照顧，
        就親子探視情形，相對人表示大概在聲請人7、8歲時有
        去一、二次，後來忙於工作，也經過20幾年，不太有印
        象，陳惠玲則表示在聲請人讀幼稚園差不多3歲時，相
        對人有來看過一次，買了3盒彩色筆。
　　　⑵聲請人說相對人都沒有來看，兩造最近開始聯絡是110年
        時，相對人透過聲請人父親有加聲請人的LINE，之後聲
        請人自北部返回雲林會一起去吃飯。
　　　⑶相對人表示略以：小孩是我生的，不可能不愛或棄之不
        顧，但為了顧小的，我用心於工作，不論減輕或免除，
        只要大女兒幸福快樂就好，不用聲請人付錢，但希望能
        保有那個母女之情及探視，情不要斷等語
    ⒊依兩造陳述及訪視結果可知：相對人確實於離婚後，因自
      身緣故鮮少探視聲請人，聲請人自父母離婚後受陳惠玲照
      顧成人，對於相對人印象不深，感情甚為疏離，母女親情
      現在修補中等情，則聲請人主張相對人於離婚後因未負起
      保護教養責任，自己是由陳惠玲一手照顧成長，相對人未
      盡扶養聲請人之情節重大等語，應值採信。
（三）相對人尚得依自己的收入、財產維持生活，聲請人無扶養
      相對人之義務，其請求免除扶養義務，為無理由：
　　⒈直系血親相互間，互負扶養義務，民法第1114條第1款定有
      明文。又受扶養權利者，以不能維持生活而無謀生能力者
      為限，民法第1117條第1項亦有明文。雖同條第2項又規定
      ，前項無謀生能力之限制，於直系血親尊親屬，不適用之
      。然不得因而謂不能維持生活之限制自不在適用之列；是
      直系血親尊親屬，如能以自己財產維持生活者，自無受扶
      養之權利；易言之，直系血親尊親屬受扶養之權利，仍應
      受不能維持生活之限制（最高法院96年台上字第2823號、
      86年度台上字第3173號判決意旨參照）。
　　⒉依前開規定及說明，審酌是否免除扶養義務，需先認定相
      對人是否已不能以自有財產維持生活，而有受聲請人扶養
      必要為前提。蓋相對人如自有收入或財產足以維持生活，
      不需聲請人扶養，則聲請人對於相對人之扶養義務尚未發
      動，自無審酌是否免除扶養義務之必要。
　　⒊查相對人於110年有執行業務、股利、薪資、營利及其他所
      得合計新臺幣（下同）6萬7,740元，名下有房屋及土地17
      筆、106年出廠之汽車1台及投資3筆，財產價值合計272萬
      3,998元，是以，相對人既尚有工作能力，名下亦有相當
      資產，能以自有財產維持生活，尚難認定其有受聲請人扶
      養之必要，聲請人對於相對人之扶養義務既尚未發生，自
      無審酌是否免除聲請人對於相對人扶養義務之必要。
五、從而，相對人雖對聲請人有未盡保護教養而情節重大之情形
    ，但因相對人尚能依自己的財產維持生活，而不需受聲請人
    扶養之必要，是以，聲請人聲請免除對相對人之扶養義務，
    為無理由，應予駁回。
六、依家事事件法第33條、第97條，非訟事件法第21條第2項，
    民事訴訟法第95條、第78條，裁定如主文。
中　　華　　民　　國　　111 　年　　11　　月　　24　　日
               家事法庭   法　官  王昌國         
以上正本係照原本作成。
如對本裁定抗告須於裁定送達後10日內向本院提出抗告狀。
中　　華　　民　　國　　111 　年　　11　　月　　24　　日
                          書記官  林秀惠